【裁判字號】    89,簡上,556
【裁判日期】    921202
【裁判案由】    確認本票債權不存在
【裁判全文】
臺灣臺北地方法院民事判決                        八十九年度簡上字第五五六號
    上  訴  人  乙○○
    訴訟代理人  張景源律師
    被  上訴人  甲○○
    訴訟代理人  高景全律師
右當事人間請求確認本票債權不存在事件，上訴人對於民國八十九年六月二十九日本
院台北簡易庭八十八年度北簡字第一五九００號第一審判決提起上訴，本院於民國九
十二年十一月二十八日言詞辯論終結，判決如下：
    主    文
原判決關於確認上訴人持有如附表所示之本票乙紙，對被上訴人本票債權不存在之範
圍超過新台幣參拾捌萬伍仟壹佰陸拾壹元部分，暨訴訟費用之裁判均廢棄。
右開廢棄部分，被上訴人在第一審之訴駁回。
其餘上訴駁回。
第一、二審訴訟費用由上訴人負擔三分之一，餘由被上訴人負擔。
    事    實
甲、上訴人方面：
壹、聲明：
一、原判決廢棄。
二、被上訴人在第一審之訴駁回。
貳、陳述：除與原審宣示判決筆錄所載者相同，茲予引用外，補稱：
一、如附表所示之本票（下稱系爭本票）每一個字及其金額均係由被上訴人所書寫，
    其真正性無庸置疑，被上訴人簽發系爭本票乃因其任職於上訴人經營之亞旅國際
    旅行社有限公司（下稱亞旅公司）多次偽造文書、侵占亞旅公司款項造成亞旅公
    司之財務損失，為上訴人發覺，經雙方對帳後，被上訴人就其侵占行為自應賠償
    亞旅公司之損害。
二、依票據法第三十條第一項後段規定，無記名匯票得僅依交付轉讓之（此項規定依
    同法第一二四條規定，並為本票準用之），本件被上訴人如上所述因侵占亞旅公
    司之公款，而簽發系爭本票，以償還其所侵占之款項，又系爭本票為「無記名式
    」，亞旅公司取得系爭本票後，為行使權利之方便即將之交付與上訴人，並無被
    上訴人所謂債權讓與通知之問題，依特別規法優先適用之法律原則，關於票據權
    利之轉讓，應優先適用票據法之規定，被上訴人既係本票發票人，自應依票載文
    義負責。
三、被上訴人侵占亞旅公司之款項，其金額、時間、理由，詳如附件編號一至七四所
    示，總計侵占之款項有一百五十八萬六千七百十五元，其侵占之行為類型，可分
    為：
（一）編號一至編號五八部分：自八十七年八月起至八十八年十月，被上訴人利用靠
      行人員賴淑芬（編號一至編號四四）、連宗祺（編號四五至編號五三）、陳意
      芳（編號五四至編號五八），製造不實之信用卡交易紀錄及虛報提款、存款金
      額，使亞旅公司陷於錯誤而分別交付五十五萬一千二百十九元、十九萬九千七
      百四十二元及八萬五千七百六十元，合計八十三萬六千七百二十一元與被上訴
      人。
（二）編號五九至編號六八部分（即團費及票務未入帳部分）：自八十八年四月五日
      起至同年九月十三日止，被上訴人所收團費及票務未入帳之筆數，計有五十八
      萬四千二百七十二元。
（三）編號六九部分（即雜項部分）：八十八年九月二十三日新購冷氣機一台，浮報
      費用一萬九千七百元。
（四）編號七十至編號七十一部分（即支票溢開部分）：先後於八十八年三月二十日
      及同年六月一日溢開支票金額八千元及三萬元，合計三萬八千元。
（五）編號七十二至編號七十四部分（即現金部分）：
  １、編號七十二：八十八年九月九日被上訴人於帳簿上記載中國信託二十三萬八千
      元加蕭經理三萬元，加李經理一萬八千元，共二十八萬六千元，惟被上訴人僅
      記載二十七萬六千元，其餘款項即侵占入己。
  ２、編號七十三：八十八年九月二十三日被上訴人於帳簿上記載亞旅公司為支應賴
      淑芬支票三萬六千三百元、加大來卡三萬四千三百八十七元、加刷卡三萬八千
      三百三十八元、加冷氣機一萬九千七百元，加小周送機六百元、加郵票九百九
      十五元，加日本VISA四千七百九十元，縱認上開金額為真，亦為一十三萬五千
      一百一十元，被上訴人卻記載一十六萬三千九百九十五元，故意虛載金額為二
      萬八千八百八十五元。
  ３、編號七十四：支出科目不明，帳面作假多提領二萬七千二百零八元。
四、八十八年十月十二日兩造簽訂系爭協議書，協議書上書寫之金額為八十六萬零三
    十九元，其款項包括編號一至編號五八（計八十三萬六千七百二十一元），及編
    號七十一支票溢開三萬元之部分；嗣因利息差距暨陸續之對帳，復整理出一百零
    四萬五千二百元，被上訴人乃於同年月十九日簽發系爭之本票，是系爭本票並非
    係擔保鈞院八十八年度訴字第四五一五號損害賠償之債權，與鈞院八十八年度訴
    字第四五一五號損害賠償乙案無關。
五、被上訴人侵占亞旅公司之金額總計為一百五十四萬四千七百八十六元，嗣上訴人
    念及被上訴人為公司職員，表示悔意，而同意其賠償一百四十萬五千二百元，收
    票後未細看票面金額，其大寫數字少寫「拾」字，法院為本票裁定時，亦以一百
    零四萬五千二百元為準，上訴人又損失三十六萬元，惟被上訴人僅償還二十萬元
    後，對於其餘款項置之不理，始生訴訟紛爭。
乙、被上訴人方面：
壹、聲明：上訴駁回。
貳、陳述：除與原審宣示判決筆錄所載者相同，茲予引用外，補稱：
一、系爭本票原為上訴人所有之票據，被上訴人係於八十八年十月十九日二十時許，
    應上訴人核對亞旅公司帳目之約，前往遠東國際大飯店咖啡廳見面，未料上訴人
    竟對被上訴人稱：「甲○○妳帳目不清，必須給公司一個保障，現在妳先寫一張
    本票放在公司，我不會動用，我們核對帳目後再還給妳」，又稱：「簽本票沒有
    什麼關係，一般文具店均可買得到」等語，隨後取出其隨身攜帶之本票稱：「我
    說什麼，妳寫什麼，否則，就對妳不利」。因被上訴人從未使用過本票，欠缺常
    識，而內心又急盼儘速與上訴人核對帳目，以洗刷清白，竟信以為真，不疑有詐
    ，而陷於錯誤即依指示在其本票上簽名，並寫金額、日期等。簽畢上訴人即攜本
    票離去，而未與被上訴人核對帳目，被上訴人頓時發覺受騙。況系爭本票記載金
    額之文字為「壹佰肆萬伍仟貳佰元」，與號碼「1,405,20 0元」不符，益見被上
    訴人於系爭本票簽名為意思表示時，顯非出於本意，被上訴人已於八十九年二月
    十八日法定期間內以存證信函通知上訴人為撤銷之意思表示。
二、系爭本票是被上訴人簽發與亞旅公司者，縱係真正，但其債權對上訴人而言並不
    存在，又縱認為有債權存在，則所謂之債權亦係亞旅公司所有之債權，並非開給
    上訴人個人，上訴人雖係該公司之負責人，亦不能未經合法程序，因而持其公司
    持有之本票，以個人名義向法院聲請准本票強制執行之裁定，且上訴人持有系爭
    本票非因背書而取得，亦未通知被上訴人債權讓與，上訴人自非系爭本票之權利
    人。
三、上訴人以八十八年十月二十七日自行製作被上訴人侵占亞旅公司如附件編號一至
    七四所示之金額總計為一百五十四萬四千七百八十六元，除向台北地方法院檢察
    署告訴侵占外，且向鈞院民事庭請求損害賠償五百萬元，於訴訟進行中，上訴人
    自知無法提出具體事證，於八十九年二月十五日準備程序以言詞將請求賠償之金
    額減為九十六萬零五百一十四元。隨後又再減為八十六萬零三十九元，無論該金
    額為何，均與系爭本票所載之金額不符，系爭本票之債權顯然不存在。
四、上訴人雖主張雙方已核過帳，但對經核對過帳目後，認被上訴人侵占公司財產因
    而取得「一百零四萬五千二百元」金額之債權，迄今又未能舉證以證明被上訴人
    確有「於任職公司期間多次偽造文書，侵占公司款項，造成公司財務損失」之事
    實。況縱依其主張如附件編號一至七四所示計有一百五十八萬六千七百十五元，
    惟經被上訴人逐筆核對，共有二十七筆（即編號一、五、十六、十九、二十二、
    二十四、四十五、四十六、四十八、四十九、五十二、五十五、五十六、五十七
    、五十九、六十、六十一、六十二、六十三、六十四、六十五、六十六、六十七
    、六十九、七十、七十二、七十三）金額共八十六萬四千九百零二元與上訴人指
    控之事證不符。如依上訴人主張之一百五十八萬六千七百十五元，減去已查出與
    被上訴人無關之八十六萬四千九百零二元，僅剩餘七十二萬一千八百十三元，再
    扣除台灣高等法院確定之民事判決，認被上訴人應給付亞旅公司之金額為六十六
    萬零三十九元，以及被上訴人之夫趙起交付之二十萬元，則已逾越十三萬八千二
    百二十六元，是上訴人自無一百零四萬五千二百元之本票債權存在。
五、上訴人先前主張被上訴人侵占亞旅公司之金額達一百五十八萬六千七百十五元，
    惟依上所述，其中之八十六萬四千九百零二元非被上訴人所侵占，其餘之金額，
    則因上訴人將被上訴人製作保管於辦公桌加鎖之抽屜內相關帳冊憑證等資料擅自
    取走，迄今尚有台灣中小企業銀行八十七年及八十八年八至十月之存款簿提存款
    資料、公司紅色收據會計聯存根及中國信託商業銀行綠色請款單收據等資料仍為
    上訴人所持有，拒絕提供，致被上訴人無法核對。
    理    由
一、本件被上訴人起訴主張：其於八十七年八月五日進入上訴人經營之亞旅公司處理
    行政事務，嗣又兼辦會計業務，迄八十八年十月六日上訴人因病請假休養，假滿
    之前一日即八十八年十月十二日被上訴人接獲上訴人通知命被上訴人需返回亞旅
    公司核對帳目，辦理移交。被上訴人抵達公司時，上訴人即指稱被上訴人所管理
    之帳目不清，惟被上訴人要求核對帳目時，上訴人卻持有主要帳冊憑證，不肯交
    還，以致迄今仍無法詳實核對帳目。嗣上訴人於八十八年十月十五日邀被上訴人
    於遠東國際大飯店見面，並持事先備妥之協議書要求被上訴人簽名，被上訴人欲
    了解協議書之內容，卻為上訴人拒絕，並說「快簽，回家再看，不簽對你家人不
    好，後面我還有大動作」等語，被上訴人迫於無奈乃於協議書上簽名。翌日上訴
    人又以電話通知被上訴人之配偶趙起，於當日十五時許先清償二十萬元，並稱：
    「不按時到，對你太太不利」等語，致趙起於當日清償二十萬元。嗣上訴人復於
    同年月十九日以核對公司帳目為由，通知被上訴人前往遠東國際飯店，被上訴人
    不疑有詐，依約前往，上訴人即取出空白本票一紙，要求被上訴人需給亞旅公司
    保障，需依其所言於本票上書寫金額，被上訴人因心生畏懼，乃不得不簽發面額
    一百零四萬五千二百元之本票一紙交予上訴人。嗣上訴人持系爭本票聲請法院裁
    定准許強制執行，惟上揭債權縱屬存在，亦屬亞旅公司對被上訴人之債權，與上
    訴人無涉，又上訴人主張被上訴人侵占亞旅公司之金額達一百五十八萬六千七百
    十五元，惟其中之八十六萬四千九百零二元非被上訴人所侵占，其餘之金額，則
    因上訴人將被上訴人製作保管於辦公桌加鎖之抽屜內相關帳冊憑證等資料擅自取
    走，迄今尚有台灣中小企業銀行八十七年及八十八年八至十月之存款簿提存款資
    料、公司紅色收據會計聯存根及中國信託商業銀行綠色請款單收據等資料仍為上
    訴人所持有，拒絕提供，致被上訴人無法核對。因而，起訴請求確認上訴人所持
    有，由被上訴人簽發，面額一百零四萬五千二百元之本票債權不存在等語。上訴
    人則以：被上訴人任職亞旅公司會計期間，多次偽造文書，私自侵占公司公款，
    經核對帳目後，被上訴人始簽發系爭本票，以為清償，上訴人並無脅迫、詐欺之
    行為，嗣上訴人因亞旅公司之交付，而取得系爭本票，其與亞旅公司間並無對價
    關係，取得本票單純為行使權利之方便，被上訴人侵占亞旅公司之款項，其金額
    、時間、理由，詳如附件編號一至七四所示，總計侵占之款項有一百五十八萬六
    千七百十五元等語，資為抗辯。
二、本件經本院於九十二年十一月二十八日整理並協議簡化不爭執點及爭執點（見本
    院九十二年十一月二十八日言詞辯論筆錄），是以本院僅就兩造協議簡化之不爭
    執點及爭執點為審究。
三、兩造不爭執之事實：
（一）本件上訴人係亞旅公司之法定代理人，於八十八年十月十五日代表亞旅公司與
      被上訴人簽定系爭協議書，並於八十八年十月十九日代表亞旅公司自被上訴人
      處取得系爭本票（無記名之本票），另收受由被上訴人之配偶趙起交付之二十
      萬元，做為部分清償被上訴人積欠亞旅公司款項之用，嗣被上訴人即未再給付
      任何款項。
（二）系爭本票之簽名、金額、日期，以及系爭協議書，被上訴人之簽名均係真正。
（三）亞旅公司曾於八十八年十月二十八日以被上訴人自八十七年八月起至八十八年
      十月八日止擔任該公司會計期間，因帳務紛爭，向本院提起損害賠償訴訟，歷
      經本院八十八年度訴字第四五一五號、台灣高等法院八十九年度上易字第三一
      八號判決確定，認為被上訴人應給付亞旅公司之損害賠償額為八十六萬零三十
      九元，惟扣除被上訴人之夫趙起代為清償之二十萬元後，被上訴人應再給付予
      亞旅公司六十六萬零三十九元及法定利息，並有前揭卷宗可按。
四、本件經兩造協議簡化之爭點為：
（一）被上訴人簽發系爭本票時有無因受上訴人之脅迫或詐欺而陷於意思表示不自由
      之情況？
（二）如被上訴人簽發系爭本票並非係受上訴人之脅迫、詐欺所簽，則被上訴人得否
      以自己與亞旅公司間之原因關係對抗上訴人？
（三）如被上訴人得以自己與亞旅公司間之原因關係對抗上訴人，則渠等間之原因關
      係，是否存在？
  １、本院八十八年度訴字第四五一五號（台灣高等法院八十九年度上易字第三一八
      號）被上訴人與亞旅公司間損害賠償乙案，系爭協議書所記載：「初步統計
      用公款金額為八十六萬零三十九元」部分，究指那些款項？
  ２、被上訴人簽發系爭本票之原因關係，是否有包括系爭協議書所示之八十六萬零
      三十九元部分？
  ３、被上訴人簽發系爭本票之原因關係，如有包括系爭協議書所示之八十六萬零三
      十九元部分，則除該部分外，是否尚有其他之款項（十八萬五千一百六十一元
      ）之債權存在？又被上訴人簽發系爭本票之原因關係如不包括系爭協議書所示
      之八十六萬零三十九元部分，則上訴人是否有證據足以證明其他原因關係存在
      ？爰就上開之爭點，分述如下：
五、被上訴人簽發系爭本票時有無因受上訴人之脅迫或詐欺而陷於意思表示不自由之
    情況？
（一）按因被詐欺或被脅迫而為意思表示者，表意人得撤銷其意思表示，民法第九十
      二條第一項前段定有明文。該條文所謂之「詐欺」，係欲相對人陷於錯誤，故
      意示以不實之事，令其因錯誤而為意思表示（參照最高法院五十六年台上字第
      三三八○號）；而「脅迫」則指為使心生恐懼而以將來不法之惡害通知相對人
      而言。又當事人主張有利於己之事實者，就其事實有舉證之責，民事訴訟法第
      二百七十七條定有明文，主張法律關係存在之當事人，應就該法律關係發生所
      須具備之特別要件，負舉證之責任，至於他造主張有利於己之事實（變更或消
      滅之特別要件），則應由他造舉證證明，最高法院四十八年台上字第八八七號
      亦著有判例，本件被上訴人主張簽發系爭本票係受上訴人之脅迫或詐欺陷於意
      思表示不自由之事實，為主張有利於己之事實，自應就該法律關係發生所須具
      備之特別要件，負舉證之責。
（二）本件被上訴人主張其係於八十八年十月十九日二十時許，應上訴人核對亞旅公
      司帳目之約，前往遠東國際大飯店咖啡廳見面，未料上訴人竟對被上訴人稱：
      「甲○○妳帳目不清，必須給公司一個保障，現在妳先寫一張本票放在公司，
      我不會動用，我們核對帳目後再還給妳」，又稱：「簽本票沒有什麼關係，一
      般文具店均可買得到」等語，隨後取出其隨身攜帶之本票稱：「我說什麼，妳
      寫什麼，否則，就對妳不利」，被上訴人簽發系爭本票係受上訴人之脅迫或詐
      欺等語。惟查被上訴人就其上開主張之事實，未能舉證證明以實其說，已非無
      疑，又參諸被上訴人於簽發系爭本票之前，亦曾於八十八年十月十五日簽立系
      爭之協議書，依該協議書之記載內容為：「甲○○在職期間內利用職務之便，
      經管會計事務，挪用公司資金，製造不實信用卡交易紀錄、擅自開立公司空白
      支票及多項公司應收帳款等，經初步統計，其盜用金額為新台幣捌拾陸萬零參
      拾玖元整，‧‧‧‧‧協議項目：一、初步協議於民國八十八年十月十四日先
      行歸還部份金額：新台幣貳拾萬元整。二、尾款部分限期應於民國八十八年十
      月二十二日前，全數歸還。」，觀該協議書之文字，已明確敘述被上訴人係因
      挪用亞旅公司資金而負有給付義務，而被上訴人及訴外人即被上訴人之夫趙起
      除曾於八十八年十月十二日同赴亞旅公司核對帳冊外，兩造於八十八年十月十
      五日簽立協議書當時，被上訴人及趙起均在現場（即遠東國際大飯店咖啡廳）
      等情，歷經本院八十八年度訴字第四五一五號、台灣高等法院八十九年度上易
      字第三一八號判決認定上訴人並無脅迫或詐欺被上訴人簽立系爭之協議書，此
      業經本院調閱上開卷宗查核屬實，而被上訴人之簽發系爭本票，與上開協議書
      之簽立，復均係肇因於被上訴人挪用亞旅公司資金之同一原因事實，關係密切
      （詳後），且時間緊接（一者為八十八年十月十五日，一者為同年月十九日）
      ，衡諸一般之經驗法則，自無前者未受有脅迫或詐欺，而後者受有脅迫或詐欺
      之理。
（三）至被上訴人復主張系爭本票記載金額之文字為「壹佰肆萬伍仟貳佰元」，與號
      碼「1,405,20 0元」不符，可見被上訴人於系爭本票簽名為意思表示時，顯非
      出於本意等語，然關於一定之數量，同時以文字及號碼表示，出現文字與號碼
      不符，其因多端，或錯誤，或刻意，非僅限於非自由之意志下，始有可能，是
      被上訴人此部分之主張，亦難採信。
（四）從而，被上訴人簽發系爭本票時並無因受上訴人之脅迫或詐欺而陷於意思表示
      不自由之情況甚明。
六、如被上訴人簽發系爭本票並非係受上訴人之脅迫、詐欺所簽，則被上訴人得否以
    自己與亞旅公司間之原因關係對抗上訴人？
（一）按票據原因關係者，指當事人所以為票據行為之緣由。當事人間為票據之授受
      ，必有其授受之緣由，此項緣由，即為票據原因。例如：買賣、借貸、贈與、
      保證等原因而授受票據是，票據上之權利義務，僅依票據行為而生，原因關係
      為民法上之法律關係，與票據行為無關，因此，票據之原因關係，應依民法決
      之，而票據行為之權利義務，則依票據法決之。是有關票據權利之取得自應依
      票據法之相關規定決之，又票據權利之取得，除原始取得（包括發票、善意取
      得）外，尚包括繼受取得，而票據法上之繼受取得，為依背書（記名式票據）
      ，或依交付（無記名式票據、空白背書後之票據）之方式，自有正當處分權之
      人取得票據之謂。系爭本票，屬無記名之本票，此有本票一紙附卷可憑，而本
      件上訴人持有系爭本票係因亞旅公司之交付而取得，依上所述，上訴人自已取
      得系爭票據之權利（至於票據抗辯問題，則屬於另一問題，詳後），故被上訴
      人主張：「系爭本票是被上訴人簽發與亞旅公司者，縱係真正，但其債權對上
      訴人而言並不存在，又縱認為有債權存在，則所謂之債權亦係亞旅公司所有之
      債權，並非開給上訴人個人，因而持其公司持有之本票，以個人名義向法院聲
      請准本票強制執行之裁定，且上訴人持有系爭本票非因背書而取得，亦未通知
      被上訴人債權讓與，上訴人自非系爭本票之權利人」等語，顯係誤會。
（二）票據為無因證券及文義證券，證券上之權利義務悉依證券上所載文句而決定其
      效力，即票據之權利悉依票據文義而生，與基礎之原因關係各自獨立。原則上
      票據債務人不得以自己與發票人或執票人前手間所存在之抗辯事由對抗執票人
      ，但若執票人取得票據係出於惡意者，則不在此限，此觀諸票據法第十三條第
      一項之規定自明。所謂之「惡意」，指執票人明知票據債務人與發票人或執票
      人之前手間存有抗辯事由者而言。另依票據法第十四條第二項：「無對價或以
      不相當之對價取得票據者，不得享有優於前手之權利」之規定，所謂不得享有
      優於前手之權利，指前手之權利如有瑕疵，則取得人應繼受其瑕疵，人的抗辯
      並不中斷，如前手無權利時，取得人並不能取得權利。本件上訴人為亞旅公司
      之法定代理人，其認為被上訴人任職於亞旅公司之會計時，職掌之公司會計帳
      目登載不清，致公司款項有所短少，而與被上訴人產生爭執，進而於八十八年
      十月十五日代表亞旅公司就前揭亞旅公司會計帳目不清之損害賠償事宜，與被
      上訴人簽定系爭協議書，並於八十八年十月十九日代表亞旅公司自被上訴人處
      取得系爭本票，另收受由被上訴人之配偶趙起交付之二十萬元，做為部分清償
      被上訴人積欠亞旅公司款項之用。嗣後被上訴人未再清償任何款項，上訴人即
      代表亞旅公司，對被上訴人提起損害賠償民事訴訟，此為兩造所不爭執，則亞
      旅公司取得系爭本票時，上訴人自對系爭本票之原因關係知之甚稔，是對於被
      上訴人與亞旅公司間，就損害賠償所存在之抗辯事實應係知情，揆諸上開說明
      ，上訴人自係知情之惡意取得系爭本票。另上訴人於本院行準備程序或言詞辯
      論時，均一再表示其自亞旅公司受讓系爭本票，純係為行使票據權利之便利，
      別無其他原因等語（詳見本院九十一年八月二十六日準備程序筆錄，及同年九
      月二十七日言詞辯論筆錄），換言之，上訴人除係惡意取得系爭本票外，亦係
      以無對價之關係取得系爭本票，則依票據法第十三條第一項、第十四條第二項
      規定，上訴人自不得享有優於前手亞旅公司所能享有之權利。是被上訴人應得
      以其與前手亞旅公司間所存抗辯事由（原因關係），加以對抗上訴人。
七、如被上訴人得以自己與亞旅公司間之原因關係對抗上訴人，則渠等間之原因關係
    ，是否存在？分述之如下：
（一）本院八十八年度訴字第四五一五號（台灣高等法院八十九年度上易字第三一八
      號）被上訴人與亞旅公司間損害賠償乙案，系爭協議書所記載：「初步統計
      用公款金額為八十六萬零三十九元」部分，究指那些款項？
  １、依上訴人於九十二年四月十四日民事補呈狀所載，系爭協議書所載八十六萬零
      三十九元部分，係包括編號一至編號五八（計八十三萬六千七百二十一元），
      以及編號七十一支票溢開三萬元之部分；而被上訴人除於答辯續（七）狀中質
      疑上訴人為何如此切割說明外，並認為如附件編號一至七四所示計有一百五十
      八萬六千七百十五元，經被上訴人逐筆核對後，計有二十七筆（即編號一、五
      、十六、十九、二十二、二十四、四十五、四十六、四十八、四十九、五十二
      、五十五、五十六、五十七、五十九、六十、六十一、六十二、六十三、六十
      四、六十五、六十六、六十七、六十九、七十、七十二、七十三）金額共八十
      六萬四千九百零二元與上訴人指控之事證不符，至其餘之金額，則因上訴人迄
      未提出台灣中小企業銀行八十七年及八十八年八至十月之存款簿提存款資料、
      公司紅色收據會計聯存根及中國信託商業銀行綠色請款單收據等資料供被上訴
      人核對所致。
  ２、系爭協議書記載內容為：「甲○○在職期間內利用職務之便，經管會計事務，
      挪用公司資金，製造不實信用卡交易紀錄、擅自開立公司空白支票及多項公司
      應收帳款等，經初步統計，其盜用金額為新台幣捌拾陸萬零參拾玖元整，經查
      證屬實。其他款項部分，亦委託會計事務所進行進一步的逐筆核查，以便進行
      追償。協議項目：一、初步協議於民國八十八年十月十四日先行歸還部份金額
      ：新台幣貳拾萬元整。二、尾款部分限期應於民國八十八年十月二十二日前，
      全數歸還」，觀其文字，並未明確指出用八十六萬零三十九元，係指何款項
      。而本院八十八年度訴字第四五一五號、台灣高等法院八十九年度上易字第三
      一八號之確定判決，固認為被上訴人應給付亞旅公司之損害賠償額為八十六萬
      零三十九元，惟扣除被上訴人之夫趙起代為清償之二十萬元後，被上訴人應再
      給付予亞旅公司六十六萬零三十九元及法定利息，然上開之八十六萬零三十九
      元究應包括那些款項，於上開判決亦未加以認定，此業經本院依職權調閱上開
      卷宗查核屬實。
  ３、如依上訴人之主張，系爭協議書所載之總金額八十六萬零三十九元，係包括編
      號一至編號五八（計八十三萬六千七百二十一元），以及編號七十一支票溢開
      三萬元之部分，惟編號一至編號五八，及編號七十一，合計係八十六萬六千七
      百二十一元，與協議書上所載之金額不符，則編號一至編號五八，及編號七十
      一是否即係上開協議書所包含之款項，已有可疑，被上訴人亦加以否認，是以
      ，上開款項是否確實存在，並為系爭協議書所含蓋之範疇，上訴人除應證明被
      上訴人有挪用上揭款項外，同時亦應證明系爭協議書所載八十六萬零三十九元
      部分，係指編號一至編號五八（計八十三萬六千七百二十一元），以及編號七
      十一，惟縱認上開款項確實存在，上訴人亦無法就系爭協議書所載八十六萬零
      三十九元部分，係指編號一至編號五八（計八十三萬六千七百二十一元），以
      及編號七一部分，加以舉證以實其說，故系爭協議書所載：「初步統計用公
      款金額為八十六萬零三十九元」部分，究指那些款項？並不明確。
（二）被上訴人簽發系爭本票之原因關係，是否有包括系爭協議書所示之八十六萬零
      三十九元部分？
  １、就此部分，上訴人訴訟代理人曾先後於九十一年九月二十七日及同年十一月十
      九日庭訊時陳稱：八十八年十月十二日兩造簽訂系爭協議書，協議書上書寫之
      金額為八十六萬零三十九元，我們認為被上訴人挪用公司資金達一百九十萬五
      千二百三十九元，復整理出一百零四萬五千二百元，被上訴人乃於同年月十九
      日簽發系爭之本票，是系爭本票並非係擔保鈞院八十八年度訴字第四五一五號
      損害賠償之債權，與鈞院八十八年度訴字第四五一五號損害賠償乙案無關等語
      。（見本院九十一年九月二十七日言詞辯論筆錄、九十一年十一月十九日準備
      程序筆錄），惟於九十一年十二月十八日民事補呈狀，則復稱：被上訴人侵占
      亞旅公司之金額總計為一百五十四萬四千七百八十六元，嗣雙方核帳後，上訴
      人因念及被上訴人曾為公司職員，且已認錯也一再表示願賠償公司損失，因此
      對於上述金額也已讓步，只請求一百四十萬五千二百元，收票後未細看票面金
      額，其大寫數字少寫「拾」字，法院為本票裁定時，亦以一百零四萬五千二百
      元為準等語（見該狀第十六頁），是依上訴人之前後陳述，前者認為被上訴人
      簽發系爭本票之原因關係，不包括系爭協議書所示之八十六萬零三十九元部分
      ，而後者則認為被上訴人簽發系爭本票之原因關係，包括系爭協議書所示之八
      十六萬零三十九元，上訴人之前後陳述，顯有不符。
  ２、據亞旅公司於八十八年十月二十七日向本院起訴請求被上訴人損害賠償乙事，
      其請求之聲明為：「被告（即本件被上訴人）應支付侵占公司款項（經初步估
      計為一百五十四萬四千七百八十六元）、相關利息損失及公司商譽受損賠償（
      估計為三百四十五萬五千二百十四元）」，並提出系爭協議書、本票各一紙及
      侵占款項明細為憑，嗣於該案訴訟進行中，亞旅公司因考慮舉證之煩瑣及訴訟
      之延滯乃於八十九年二月十六日具狀將請求賠償之金額減縮為八十六萬零三十
      九元。顯見，亞旅公司於該案請求被上訴人給付一百五十四萬四千七百八十六
      元時，其所依據之證據乃系爭之本票與協議書，而其中本票之金額為一百零四
      萬五千二百元、協議書之金額為八十六萬零三十九元，二者合計一百九十萬五
      千二百三十九元，如系爭本票之原因關係不包括系爭協議書所示之八十六萬零
      三十九元，則亞旅公司請求被上訴人給付之金額為何僅有一百五十四萬四千七
      百八十六元，嗣後又將賠償之金額減縮為八十六萬零三十九元？是被上訴人簽
      發系爭本票之原因關係，自有包括系爭協議書所示之八十六萬零三十九元部分
      無疑。
（三）被上訴人簽發系爭本票之原因關係，如有包括系爭協議書所示之八十六萬零三
      十九元部分，則除該部分外，是否尚有其他之款項（十八萬五千一百六十一元
      ）之債權存在？
  １、依前揭七之（一）說明，系爭協議書所載：「初步統計用公款金額為八十六
      萬零三十九元」部分，究竟係指那些款項？並無任何證據足資證明，其範疇並
      不明確，因無法具體化系爭協議書所指之款項為何，自連帶影響其他款項（十
      八萬五千一百六十一元）之範圍究係如何，以及應如何舉證說明之問題。
  ２、如前所述，因已無法明確分割何者款項屬於系爭協議書協議內容所包括之款項
      ，則系爭本票是否尚有其他債權（十八萬五千一百六十一元）存在問題，自無
      法依上訴人於九十一年十二月十八日民事補呈狀所載內容，扣除上訴人所主張
      應屬於系爭協議書範疇款項以外款項，而認為係被上訴人簽發系爭本票之原因
      關係來探討，而係應自上訴人所主張如附件編號一至七四所示計有一百五十八
      萬六千七百十五元，逐筆加以討論，始能獲悉是否有其他上揭債權之存在。查
      上訴人主張其有上開編號一至編號七四所示之債權存在，固提出特約消費明細
      、帳簿、收據、支票等件為證，惟被上訴人亦就其中二十七筆（即編號一、五
      、十六、十九、二十二、二十四、四十五、四十六、四十八、四十九、五十二
      、五十五、五十六、五十七、五十九、六十、六十一、六十二、六十三、六十
      四、六十五、六十六、六十七、六十九、七十、七十二、七十三）金額共八十
      六萬四千九百零二元加以否認，依前述五之（一）舉證責任分配之原則，此為
      上訴人主張有利於己之事實，就該事實自應負舉證之責。
  ３、依上訴人據以主張編號一、五、十六、十九、二十二、二十四、四十五、四十
      六、四十八、四十九、五十二、五十五、五十六、五十七、五十九、六十、六
      十一、六十二、六十三、六十四、六十五、六十六、六十七、六十九、七十、
      七十二及七十三，其債權存在之證據僅有消費明細、帳簿、收據、支票等件，
      依上開證據雖有上訴人自行記載之帳簿，證明每筆金額之流向，然除上開記載
      外，並無其他證據可資證明每筆金額之流向，是就此部分言，上訴人之舉證自
      有不足。如依上訴人主張之一百五十八萬六千七百十五元，減去證據力尚嫌不
      足之八十六萬四千九百零二元，僅餘七十二萬一千八百十三元，已低於系爭協
      議書所載之八十六萬零三十九元，是依此亦難認為系爭本票尚有除系爭協議書
      金額以外，其他款項（十八萬五千一百六十一元）之債權存在。
  ４、至兩造協議整理之被上訴人簽發系爭本票之原因關係如不包括系爭協議書所示
      之八十六萬零三十九元部分，則上訴人是否有證據足以證明其他原因關係存在
      之爭點，因本院認為被上訴人簽發系爭本票之原因關係包括系爭協議書所示之
      八十六萬零三十九元部分，是就此爭點自毋庸再加以論述，併此明。
八、綜上所述，本件被上訴人簽發系爭本票時並無因受上訴人之脅迫或詐欺而陷於意
    思表示不自由之情況，因上訴人係惡意及無對價取得系爭本票，被上訴人自得以
    自己與亞旅公司間之原因關係（系爭協議書之金額）對抗上訴人，而該原因關係
    ，歷經本院八十八年度訴字第四五一五號、台灣高等法院八十九年度上易字第三
    一八號判決確定，認為被上訴人應給付亞旅公司之損害賠償額為八十六萬零三十
    九元，扣除被上訴人之夫趙起代為清償之二十萬元後，被上訴人應再給付予亞旅
    公司六十六萬零三十九元及法定利息，亞旅公司超過此範圍之請求，均遭駁回，
    有前揭判決附卷可參，並經本院調閱前揭卷宗查明屬實。換言之，亞旅公司對被
    上訴人之損害賠償數額僅餘六十六萬零三十九元及法定利息未給付，對亞旅公司
    及被上訴人間已發生確定判決之既判力，亞旅公司及被上訴人均應受該判決既判
    力之拘束，而上訴人取得系爭本票復係惡意及無對價，亞旅公司所未享有之權利
    ，其自不得享有，則上訴人取得系爭本票，於六十六萬零三十九元之債權額範圍
    內，本票債權存在，逾六十六萬零三十九元之部分，即三十八萬五千一百六十一
    元（0000000－000000＝385161）本票債權應不存在。從而，系爭本票之債權，
    其權利範圍應僅限於六十六萬零三十九元，逾此部分之本票債權係不存在，本件
    被上訴人起訴請求確認一百零四萬五千二百元之本票債權不存在，於超過六十六
    萬零三十九元之債權額部分即三十八萬五千一百六十一元，其請求為有理由，應
    予准許，逾此部分之請求即六十六萬零三十九元之部分，其請求為無理由，應予
    駁回，原審就超過上開應准許之部分，為上訴人敗訴之判決，自有未洽，上訴意
    旨就此部分指摘原判決不當，求為廢棄改判，為有理由。至於上開應予准許部分
    ，原審為上訴人敗訴之判決，核無不合，上訴意旨就此部分，指摘原判決不當，
    求予廢棄改判，為無理由，應駁回其上訴。
九、本件事證已臻明確，兩造其餘攻擊防禦方法核與判決之結果不生影響，爰不一一
    論述，附此敘明。
據上論結，本件上訴為一部有理由，一部無理由，依民事訴訟法第四百三十六條之一
第三項、第四百五十條、第四百四十九條第一項、第七十九條，判決如主文。
中      華      民      國    九十二    年      十二      月    二      日
                                   民事第一庭
                                       審判長法  官    陳邦豪
                                             法  官    陳盈如
                                             法  官    呂淑玲
右為正本係照原本作成。
本判決不得上訴。
中      華      民      國    九十二    年      十二      月    二      日
                                             書記官    方美雲


司法院資訊處製作；財團法人民間司法改革基金會備份。
